最高法院刑事判決　　　　　　　　　 109年度台上字第4567號
上　訴　人　林聯興
選任辯護人　任秀妍律師
　　　　　　陳美惠律師
上列上訴人因違反期貨交易法案件，不服臺灣高等法院中華民國
108年11月29日第二審判決（108年度金上訴字第39號，起訴案號
：臺灣新竹地方檢察署106 年度偵字第1303號），提起上訴，本
院判決如下：
    主  文
上訴駁回。
    理  由
一、按刑事訴訟法第377 條規定，上訴於第三審法院，非以判決
    違背法令為理由，不得為之。是提起第三審上訴，應以原判
    決違背法令為理由，係屬法定要件。如果上訴理由書狀並未
    依據卷內訴訟資料，具體指摘原判決不適用何種法則或如何
    適用不當，或所指摘原判決違法情事，顯與法律規定得為第
    三審上訴理由之違法情形，不相適合時，均應認其上訴為違
    背法律上之程式，予以駁回。
二、本件原審審理結果，認定上訴人林聯興有所載違反期貨交易
    法、證券投資信託及顧問法之犯行明確，因而撤銷第一審所
    為之無罪判決，改判依想像競合犯，從一重論處上訴人未經
    許可擅自經營期貨顧問事業罪刑及相關沒收之宣告，已載敘
    其調查、取捨證據之結果及憑以認定犯罪事實之心證理由，
    有卷存資料可資覆按。
三、按證券投資信託及顧問法第4條第1項之證券投資顧問業務，
    係指直接或間接自委任人或第三人取得報酬，對有價證券、
    證券相關商品或其他經主管機關核准項目之投資或交易有關
    事項，提供分析意見或推介建議之行為。另所謂期貨顧問事
    業，係指為獲取報酬，經營或提供期貨交易、期貨信託基金
    、期貨相關現貨商品、或其他經主管機關公告或核准項目之
    交易或投資之研究分析意見或推介建議者；所稱報酬，包含
    直接或間接自委任人或第三人取得之任何利益，期貨顧問事
    業設置標準第2 條亦有明文。未經主管機關許可，擅自經營
    證券投資顧問業務或期貨顧問事業者，證券投資信託及顧問
    法第107 條第1款、期貨交易法第112條第5項第5款分設處罰
    之規定。有鑑於現代電腦科技之進步，關於證券投資及期貨
    交易所列項目之投資、交易事項提供分析意見，不限於彼此
    間當面接觸、溝通始能為之，透過電腦程式之環境及條件設
    計，甚至利用AI人工智慧的開發，自動產出相對應之分析意
    見或判斷建議，亦可同時滿足大量、不同使用者面臨決策時
    之需求，取代傳統上面對面或以聲音、影像傳輸之方式進行
    期貨及證券投資顧問業務之功能。而開發此類電腦應用程式
    ，就有關證券投資或期貨交易事項，收取報酬而提供分析意
    見或推介建議之行為，若未經主管機關許可，同樣有擾亂金
    融市場秩序及危害投資人權益之虞。為建立證券投資顧問、
    期貨顧問之專業性，保障投資人於投資個別有價證券及期貨
    商品獲得忠實及專業之服務品質，此類有償提供電腦程式之
    顧問行為，自應同屬期貨交易法、證券投資信託及顧問法規
    定適用之範圍。原判決綜合上訴人供承其並無期貨顧問及證
    券投資顧問相關執照，於Multicharts 金融數據資料處理平
    台環境下，自行研發撰寫「LH index」之期貨、股票分析策
    略電腦程式（下稱系爭程式），並透過網路於「股票健診器
    LH index」之部落格刊登該程式之訊息，供不特定人上網點
    閱瀏覽而推銷等語，證人蔡東龍、楊聰益之證言，附卷匯款
    申請書代收入傳票、上訴人部落格之網路列印資料及第一審
    勘驗筆錄、所列其餘證據資料及案內其他證據調查之結果而
    為論斷，詳敘憑為判斷上訴人基於非法經營期貨顧問事業、
    證券投資顧問業務之故意，自行編寫系爭程式，在網路上之
    部落格帳號刊登出租系爭程式之訊息，供不特定人上網點閱
    瀏覽而推銷之，經蔡東龍、楊聰益得知後，先後向上訴人租
    用系爭程式1年，分別匯款租金新臺幣（下同）12萬8,000元
    、4萬8,000元至上訴人在金融機關開設之帳戶作為使用對價
    等情，已該當未經許可擅自經營證券投資顧問業務、期貨顧
    問事業罪構成要件之論據及理由，並敘明：系爭程式係上訴
    人所開發，以過去期貨、股票之價格資訊為基礎，設計相關
    數學模型運算邏輯，依使用者所欲觀察之個別期貨或有價證
    券，藉由系爭程式之執行，標示出顏色、圖形、多空趨勢線
    等技術指標，以幫助使用者能較輕易就有利之交易時點及價
    位予以判斷，又使用者雖可自行調整相關設定值，但未改變
    系爭程式操作之基本邏輯與運算方法，並摻有程式設計者以
    自己之運算邏輯與操作經驗，對於金融市場趨勢判斷之意見
    ，乃屬對個別期貨、股票交易契約提供研判依據及分析意見
    ，而非單純提供司法院釋字第634 號解釋所指一般性期貨、
    證券投資資訊之情形等旨，另對於卷附金融監督管理委員會
    （下稱金管會）函文內容，說明「未來買賣價位之研判」只
    是該函所舉顧問業務行為之例示，並非未具「未來買賣價位
    之研判」功能之程式即不屬顧問業務行為，是該函文仍不足
    為上訴人有利之認定，復就上訴人及其辯護人所辯系爭程式
    不具有推介個別金融商品功能，程式顯示顏色圖形線之功能
    ，亦為一般有價證券投資資訊之提供，尚須由投資人依自己
    之知識經驗加以判斷，使用者必須根據自身投資習慣設定 N
    值參數，該數據亦得由使用者自行調整等各語，亦依調查所
    得證據予以指駁，進而為本件犯行之判斷，已記明認定所憑
    之證據及理由。凡此，概屬原審採證認事職權之合法行使，
    所為論斷說明，並不違反經驗法則或論理法則。
四、上訴意旨猶執司法院上開解釋及金管會函文意旨，主張其僅
    提供一般性之證券投資資訊，程式僅讓複雜之圖表以理解之
    方式呈現，沒有提供分析意見或推介建議，並未違反相關期
    貨證券法規等陳詞，否認犯罪，並謂原判決未闡釋系爭程式
    究有何種分析功能，逕以系爭程式利用過去資料之整理、分
    析與研判作為使用者未來投資之參考，稱其有提供消費者分
    析意見或推介建議，曲解法律構成要件或限制，與罪刑法定
    原則有違，併有理由矛盾云云，指摘原判決違法，無非係對
    於原判決已說明論斷之事項及原審採證認事職權之適法行使
    ，持憑己見而為不同評價，指摘原判決違法，核與法律規定
    得為第三審上訴理由之違法情形，不相適合。其上訴違背法
    律上之程式，應予駁回。
據上論結，應依刑事訴訟法第395條前段，判決如主文。
中    華    民    國   110    年    9     月    29    日
                  刑事第九庭審判長法  官  段  景  榕  
                                  法  官  楊  力  進  
                                  法  官  汪  梅  芬  
                                  法  官  宋  松  璟  
                                  法  官  鄧  振  球  
本件正本證明與原本無異
                                  書記官
中    華    民    國   110    年    10    月    6     日